臺灣高等法院刑事判決
110年度上訴字第2772號
上  訴  人  
即  被  告  蔡佳煒




上列上訴人即被告因毒品危害防制條例案件，不服臺灣桃園地方
法院109年度審訴字第1088號，中華民國110年2月25日第一審判
決（起訴案號：臺灣桃園地方檢察署108年度偵字第32750號、10
8年度毒偵字第6661號），提起上訴，本院判決如下：
    主  文
上訴駁回。
    犯罪事實
一、甲○○明知甲基安非他命係毒品危害防制條例第2條第2項第2
    款規定之第二級毒品，未經許可不得持有，竟基於持有第二
    級毒品純質淨重20公克以上之犯意，於民國108年10月間某
    日，在彭振朗（已歿）位於桃園市○○區○○路之住處，以每兩
    新臺幣5萬元之價格，向彭振朗購買甲基安非他命14包（純
    質淨重逾35.9704公克)，而非法持有純質淨重20公克以上之
    第二級毒品甲基安非他命。嗣於108年11月20日晚間10時55
    分許，為警在桃園巿平鎮區龍安路59號前查獲，並扣得甲基
    安非他命14小包（含袋毛重42.725公克，驗餘淨重39.1581
    公克，純質淨重35.9704公克）。
二、案經桃園市政府警察局楊梅分局報告臺灣桃園地方檢察署檢
    察官偵查起訴。 
    理  由
壹、審理範圍
一、本案公訴意旨認：被告係犯毒品危害防制條例第11條第1項
    持有第一級毒品、同條例第10條第1項施用第一級毒品；同
    條例第11條第4項持有第二級毒品純質淨重20公克以上、同
    條例第10條第2項施用第二級毒品等罪嫌。
二、原判決就其中「毒品危害防制條例第11條第4項持有第二級
    毒品純質淨重20公克以上、同條例第10條第2項施用第二級
    毒品等罪嫌」部分，予以論科、不另為不受理諭知；另就其
    中「毒品危害防制條例第11條第1項持有第一級毒品、同條
    例第10條第1項施用第一級毒品等罪嫌」部分，諭知公訴不
    受理。
三、被告提起上訴後，就「毒品危害防制條例第11條第1項持有
    第一級毒品、同條例第10條第1項施用第一級毒品等罪嫌」
    部分撤回上訴，有撤回上訴聲請書在卷可憑（見本院卷第11
    9頁）。是本案審理範圍在於「毒品危害防制條例第11條第4
    項持有第二級毒品純質淨重20公克以上、同條例第10條第2
    項施用第二級毒品等罪嫌」部分，合先敘明。
貳、有罪部分（持有第二級毒品純質淨重20公克以上部分）
一、證據能力部分
  ㈠按被告以外之人於審判外之言詞或書面陳述，除法律有規定
    者外，不得作為證據。另按被告以外之人於審判外之陳述，
    雖不符合同法第159條之1至第159條之4之規定，然經當事人
    於審判程序同意作為證據，法院審酌該言詞陳述或書面陳述
    作成時之情況，認為適當者，亦得為證據。當事人、代理人
    或辯護人於法院調查證據時，知有第159條第1項不得為證據
    之情形，而未於言詞辯論終結前聲明異議者，視為有前項同
    意，刑事訴訟法第159條第1項、第159條之5分別定有明文。
    該條立法意旨在於傳聞證據未經當事人之反對詰問予以核實
    ，原則上先予排除，惟若當事人已放棄反對詰問權，於審判
    程序中表明同意該等傳聞證據可作為證據；或於言詞辯論終
    結前未聲明異議，基於尊重當事人對傳聞證據之處分權，及
    證據資料愈豐富，愈有助於真實發見之理念，且強化言詞辯
    論主義，使訴訟程序得以順暢進行，上開傳聞證據亦均具有
    證據能力。查本件被告以外之人於審判外之言詞或書面陳述
    屬傳聞證據部分，檢察官、被告於本院準備程序中並未爭執
    證據能力，且迄於言詞辯論終結前亦未聲明異議，復本院認
    其作成之情形並無不當情形，經審酌後認為適當，均應認於
    本案有證據能力。
  ㈡另本件認定事實引用之卷內其餘非供述證據部分，與本案均
    有關連性，亦無證據證明係實施刑事訴訟程序之公務員以不
    法方式所取得，依刑事訴訟法第158條之4之反面解釋，當有
    證據能力，復於本院審理時，提示並告以要旨，使檢察官、
    被告充分表示意見，自得為證據使用。
二、本院之判斷
  ㈠認定犯罪事實所憑證據及認定之理由
　  ⒈上訴人即被告甲○○於犯罪事實一所載時、地，非法持有第
      二級毒品甲基安非他命純質淨重20公克以上之事實，業據
      被告迭於警詢、偵訊及原審、本院均自白認罪（見桃檢10
      8年度毒偵字第6661號卷《下稱毒偵6661卷》第15至17、88
      頁，原審卷第66至67、72、130、137頁，本院卷第114、1
      34頁）。並有桃園市政府警察局楊梅分局搜索扣押筆錄、
      扣押物品目錄表、扣押物品收據（見毒偵6661卷第47至53
      頁）、刑案現場照片5張（見毒偵6661卷第71至73頁）附
      卷可稽。且有白色透明結晶之第二級毒品甲基安非他命14
      包扣案可資佐證。
    ⒉又查扣之白色透明結晶14包經送鑑定結果，為第二級毒品
      甲基安非他命，驗前淨重39.269公克，取樣0.1109公克，
      驗餘淨重39.1581公克，純度91.6%，純質淨重35.97049公
      克等情，有交通部民用航空局航空醫務中心毒品109年1月
      21日航藥鑑字第0000000、0000000Q號鑑定書（毒偵6661
      卷第135、137頁）在卷可憑。是認被告上開任意性自白內
      容與事實相符，堪足採認為真實。
    ⒊綜上，本案事證明確，被告上開犯行，堪予認定，自應依
      法論科。
  ㈡論罪
    ⒈按行為後法律有變更者，適用行為時之法律，但行為後之
      法律有利於行為人者，適用最有利於行為人之法律，刑法
      第2條第1項定有明文。被告為本案行為後，毒品危害防制
      條例第11條之規定，雖於109年1月15日修正公布，並於同
      年7月15日施行，惟此次修法毒品危害防制條例第11條第4
      項並未修正；而既然新舊法處罰之輕重相同，即無比較適
      用之問題，非刑法第2條所指之法律有變更，即無本條之
      適用，應依一般法律適用原則，適用裁判時法，先予說明
      。
　  ⒉核被告所為，係犯毒品危害防制條例第11條第4項之持有第
      二級毒品純質淨重20公克以上罪。
參、不另為不受理部分（施用第二級毒品部分）
一、公訴意旨另以：被告基於施用第二級毒品之犯意，於108年1
    1月20日晚上7時許，在桃園市○○區○○路00號住處，以甲基安
    非他命放置玻璃球內燒烤吸食煙霧之方式，施用甲基安非他
    命1次。因認被告涉犯毒品危害防制條例第10條第2項施用第
    二級毒品罪嫌。
二、刑事訴訟法第303條第1款規定，案件有起訴之程序違背規定
    之情形者，應諭知不受理之判決。此所稱之起訴之程序違背
    規定，係指檢察官提起公訴之訴訟行為於程序上有違法律之
    規定而言。而提起公訴之訴訟行為是否於程序上有違法律規
    定，原則上，固是以起訴時所存在之事項及法律規定為判斷
    ，惟檢察官起訴後始發生之情事變更事由，致法院不能為實
    體審理及判決亦屬「起訴之程序違背規定」，合先敘明。
三、毒品危害防制條例於109年1月15日修正、109年7月15日生效
    ，修正後毒品危害防制條例第20條第3項規定，犯第10條之
    罪於觀察、勒戒或強制戒治執行完畢釋放後，3年後再犯第1
    0條之罪者，適用本條前2項之規定。上開所謂「3年後再犯
    」，只要本次再犯（不論修正施行前、後）距最近1次觀察
    、勒戒或強制戒治執行完畢釋放，已逾3年者，即該當之，
    不因其間有無犯第10條之罪經起訴、判刑或執行而受影響，
    此為最高法院最近一致之見解。
四、又法院於解釋、適用本次毒品危害防制條例上開修正條文時
    ，允宜遵循醫療專業及刑事政策，保障施用毒品者為病患性
    犯人之健康權，兼顧保護社會安全及恪遵正當法律程序，確
    保法治國公平法院之具體實現。另本於權力分立原則，法院
    對檢察官職權行使，應予以尊重，雖非謂不得為適度之司法
    審查，惟對於施用毒品者本次所犯如距最近1次觀察、勒戒
    或強制戒治執行完畢釋放後，已逾3年者，檢察官得本於立
    法者所賦與之職權裁量是否聲請法院裁定觀察、勒戒或為命
    附條件（現行法僅能附命完成戒癮治療）緩起訴處分之多元
    化處遇，即聲請法院裁定機構內之觀察、勒戒並非檢察官所
    得採取之唯一途徑，法院自不能僭越檢察官之職權，逕對施
    用毒品者裁定應予觀察、勒戒或強制戒治。雖修正後之毒品
    危害防制條例第35條之1第2款規定：「審判中之案件，由法
    院或少年法院（地方法院少年法庭）依修正後規定處理；依
    修正後規定應為不起訴處分或不付審理之裁定者，法院或少
    年法院（地方法院少年法庭）應為免刑之判決或不付審理之
    裁定」。另該條款之立法說明亦謂：「若該等案件於修正施
    行前已繫屬於法院或少年法院（地方法院少年法庭）者，『
    為求程序之經濟，法院或少年法院（地方法院少年法庭）應
    依修正施行後之規定處理，即應依職權為觀察、勒戒或強制
    戒治之裁定』」等語，似欲透過立法說明由法院依職權裁定
    觀察、勒戒或強制戒治，以替代第20條第1項、第2項所定應
    由檢察官提出觀察、勒戒或強制戒治之聲請，惟若檢察官之
    「起訴之程序違背規定」，法院當不能「為求程序之經濟」
    便宜行事，而應嚴守程序上之正義，尊重檢察官之裁量權，
    並保障施用毒品者能獲得妥適並完善治療或其他有利戒毒途
    徑處遇之機會（最高法院109年度台上字第3826號判決意旨
    參照）。　　
五、經查：
  ㈠被告前於89年間因施用毒品案件，經臺灣桃園地方法院（下
    稱桃園地院）以89年度毒聲字第7388號裁定送觀察、勒戒後
    ，認無繼續施用毒品傾向，於90年2月21日執行完畢而釋放
    出所；⑵復於92年間因施用毒品案件，經桃園地院以93年度
    毒聲字第225裁定送觀察、勒戒後，嗣於93年4月23日因毒品
    危害防制條例修正而釋放出所等情，有本院被告前案紀錄表
    、在監在押全國紀錄表及施用毒品案件紀錄表在卷可按。
  ㈡又被告基於施用第二級毒品之犯意，於108年11月20日晚上7 
    時許，在桃園市○○區○○路00號住處，以甲基安非他命放置玻
    璃球內燒烤吸食煙霧之方式，施用甲基安非他命1次之事實
    ，業據被告於警詢、偵訊及原審中自白在卷（見毒偵6661卷
    第17、87頁，原審卷第66至67頁），並有桃園市政府警察局
    楊梅分局被採尿人尿液暨毒品真實姓名與編號對照表（甲○○
    ，檢體編號108H-626）（見毒偵6661卷第57頁）、台灣檢驗
    科技股份有限公司濫用藥物檢驗報告（檢體編號108H-626）
    （見毒偵6661卷第125頁）附卷可稽，是認此部分之犯行，
    應堪認定。
　㈢因此，本案被告於108年11月20日晚上7時許，再犯本案施用
    毒品犯行，顯與其前次因施用毒品而經觀察、勒戒執行完畢
    釋放之90年2月21日、因毒品危害防制條例修正而釋放出所
    之93年4月23日，均相距已逾3年，縱被告其後雖有因施用毒
    品案件經法院判處罪刑確定及執行完畢之情形，但迄今並無
    再受觀察、勒戒或強制戒治等保安處分之裁判及執行，依前
    開說明，仍應依修正後毒品危害防制條例第20條第3項、現
    行第24條等規定，由檢察官基於一次性之整體規劃而重啟處
    遇程序，視被告個案情形，是否適合「觀察、勒戒或強制戒
    治」或給予「附命完成戒癮治療緩起訴處分」之機會。檢察
    官逕予提起公訴，法院無從替代檢察官為上開合義務性之裁
    量處遇，應認本件起訴程序違背規定，依前揭之規定及說明
    ，本應為不受理之判決。惟若此部分成立施用第二級毒品罪
    ，因被告施用第二級毒品甲基安非他命之低度行為，為其持
    有第二級毒品甲基安非他命純質淨重20公克以上之高度行為
    所吸收。換言之，其施用毒品犯行若成立犯罪，與本院前科
    論科之持有第二級毒品甲基安非他命純質淨重20公克以上罪
    間，具有實質上一罪之關係，是本院就被告施用第二級毒品
    犯行，不另為不受理之諭知。
肆、駁回上訴之理由
一、原審認被告持有第二級毒品純質淨重20公克以上犯行，事證
    明確，並適用毒品危害防制條例第11條第4項、第18條第1 
    項前段等規定，審酌被告明知毒品之持有及流通，危害國人
    身心健康及社會秩序至鉅，為國法所厲禁，被告漠視法令禁
    制，恣意持有純質淨重20公克以上之甲基安非他命，守法觀
    念顯有欠缺，所為應嚴予非難，惟念其犯後坦承犯行，非無
    悔意，兼衡其犯罪之動機、目的、智識程度、生活狀況，量
    處如有期徒刑8月。並說明扣案之第二級毒品甲基安非他命1
    4包（驗餘淨重39.1581公克，純質淨重35.9704公克）及無
    法完全析離之包裝袋，不問屬於犯人與否，均應依毒品危害
    防制條例第18條第1項前段規定沒收銷燬，至鑑驗所用之毒
    品，既已滅失，不予諭知沒收銷燬。另就施用第二級毒品部
    分，不另為不受理之諭知。經核原判決認事、用法並無違法
    或不當，關於有罪部分，業已斟酌刑法第57條各款所列情狀
    ，量刑之宣告亦稱妥適，而未逾越法定刑度，符合比例原則
    ，沒收及追徵亦於法相合，原判決應予維持。
二、被告上訴意旨略以：原判決量刑過重云云。惟按刑事審判旨
    在實現刑罰權之分配的正義，故法院對有罪被告之科刑，應
    符合罪刑相當之原則，使輕重得宜，罰當其罪，以契合社會
    之法律感情，此所以刑法第57條明定科刑時應審酌一切情狀
    ，尤應注意該條所列10款事項以為科刑輕重之標準，俾使法
    院就個案之量刑，能斟酌至當。而量刑輕重係屬事實審法院
    得依職權自由裁量之事項，苟已斟酌刑法第57條各款所列情
    狀而未逾越法定刑度，不得遽指為違法，最高法院72年度台
    上字第6696號判決先例可資參照。查被告所犯持有第二級毒
    品純質淨重20公克以上罪，法定刑度為「有期徒刑6月以上
    、5年以下」，原判決量處有期徒刑8月，認屬從低度量刑，
    可認原判決就此部分之刑罰裁量職權行使，既未逾越法律所
    規定之範圍，亦無濫用權限之情形，難遽謂原判決就此部分
    之量刑有何不當，縱與被告主觀上之期待有所落差，仍難指
    其量刑有何不當或違法，認被告之上訴無理由，應予駁回。
    　
據上論斷，應依刑事訴訟法第368條，判決如主文。
本案經檢察官楊挺宏提起公訴，檢察官孫冀薇到庭執行職務。
中　　華　　民　　國　　110 　年　　11　　月　　18　　日
              　  刑事第二十三庭審判長法　官  許永煌
　　　　　　　　　　　　　　　　　    法　官  吳定亞
　　　　　　　　　　　　　　　　　    法　官  黃美文
以上正本證明與原本無異。
如不服本判決，應於收受送達後20日內向本院提出上訴書狀，其
未敘述上訴之理由者並得於提起上訴後20日內向本院補提理由書
（均須按他造當事人之人數附繕本）「切勿逕送上級法院」。
                                　    書記官  彭威翔
中　　華　　民　　國　　110 　年　　11　　月　　19　　日
附錄：本案論罪科刑法條全文
毒品危害防制條例第11條第4項：
持有第二級毒品純質淨重二十公克以上者，處6月以上5年以下有
期徒刑，得併科新臺幣70萬元以下罰金。